ACORDAO-COMPLETO-2543640

ACÓRDÃO 4164/2022 ATA 25/2022 - PRIMEIRA CÂMARA

VISTOS, relatados e discutidos estes embargos de declaração opostos pelo Sr. Sérgio Eustáquio Assunção ao Acórdão 3365/2022-TCU-Primeira Câmara,
ACORDAM os ministros do Tribunal de Contas da União, reunidos em sessão da Primeira Câmara, ante as razões expostas pelo Relator, em:
9.1. conhecer dos presentes embargos de declaração, com base no art. 287 do Regimento Interno do TCU para, no mérito, rejeitá-los;
9.2. cientificar o recorrente acerca do teor desta decisão.

Embargos de declaração opostos por Sérgio Eustáquio Assunção contra decisão prolatada mediante o Acórdão 3365/2022-Primeira Câmara.

Primeira Câmara

Ministério do Turismo.

3. Interessados/Responsáveis/Recorrentes:
3.1. Responsáveis: Instituto Brasil de Arte, Esporte, Cultura e Lazer - Inbrasil (08.262.493/0001-40); Sérgio Eustáquio Assunção (XXX.211.966-XX).
3.2. Recorrente: Sérgio Eustáquio Assunção (XXX.211.966-XX).

13.1. Ministros presentes: Walton Alencar Rodrigues (Presidente), Benjamin Zymler (Relator), Vital do Rêgo e Jorge Oliveira.
13.2. Ministros-Substitutos presentes: Augusto Sherman Cavalcanti e Weder de Oliveira.

BENJAMIN ZYMLER

Ministro Benjamin Zymler.

Trata-se de embargos de declaração opostos pelo Sr.  Sérgio Eustáquio Assunção ao Acórdão 3365/2022-TCU-Primeira Câmara, prolatado nos seguintes termos:
"VISTOS, relatados e discutidos estes autos de tomada de contas especial instaurada pelo Ministério do Turismo, em desfavor do Sr. Sérgio Eustáquio Assunção e do Instituto Brasil de Arte, Esporte, Cultura e Lazer - Inbrasil, em razão de não comprovação da regular aplicação dos recursos repassados pela União, por meio do Convênio 1421/2010, registro Siafi 747957, cujo objeto foi o instrumento "Brasília: Uma capital, Vários destinos - Conheça uma Brasília 3 em 1",
ACORDAM os Ministros do Tribunal de Contas da União, reunidos em sessão da Primeira Câmara, ante as razões expostas pelo relator, em:
9.1. considerar revel o Instituto Brasil de Arte, Esporte, Cultura e Lazer - Inbrasil, para todos os efeitos, dando-se prosseguimento ao processo, com fulcro no art. 12, § 3º, da Lei 8.443/1992;
9.2. rejeitar, parcialmente, as alegações de defesa apresentadas pelo Sr. Sérgio Eustáquio Assunção;
9.3. rejeitar as razões de justificativa apresentadas pelo Sr. Sérgio Eustáquio Assunção;
9.4. julgar irregulares, nos termos dos arts. 1º, inciso I, 16, inciso III, alíneas "b" e "c", da Lei 8.443/1992, c/c os arts. 19, caput, e 23, inciso III, da mesma Lei, as contas de Sérgio Eustáquio Assunção e do Instituto Brasil de Arte, Esporte, Cultura e Lazer - Inbrasil, e condená-los, solidariamente, ao pagamento do débito a seguir especificado, atualizado monetariamente e acrescidos de juros de mora, calculados a partir das datas de referência até a efetiva quitação do débito, fixando-lhes o prazo de 15 (quinze) dias para comprovarem o recolhimento da dívida aos cofres do Tesouro Nacional:
  
	Data de Referência
	Valor Histórico (R$) 
	Natureza

	20/9/2010
	135.000,00
	débito

	3/2/2014
	132.403,97
	crédito

9.5. aplicar individualmente ao sr. Sérgio Eustáquio Assunção e ao Instituto Brasil de Arte, Esporte, Cultura e Lazer - Inbrasil a multa prevista no art. 57 da Lei 8.443/1992, no valor de R$ 100.000,00 (cem mil reais) ;
9.6. aplicar ao sr. Sérgio Eustáquio Assunção a multa prevista no art. 58, inciso II, da Lei 8.443/1992, no valor de R$ 74.000,00 (setenta e quatro mil reais) ;
9.7. autorizar, desde logo, a cobrança judicial das dívidas, caso não atendidas as notificações, na forma do disposto no art. 28, inciso II, da Lei 8.443/1992;
9.8. autorizar também, desde logo, se requerido, com fundamento no art. 26, da Lei 8.443, de 1992, c/c o art. 217, §1º, do Regimento Interno do TCU, o parcelamento da (s) dívida (s) em até 36 (trinta e seis) parcelas, incidindo, sobre cada uma delas, corrigidas monetariamente, os correspondentes acréscimos legais, fixando-lhes o prazo de 15 (quinze) dias, a contar do recebimento da notificação, para comprovar, perante o Tribunal, o recolhimento da primeira parcela, e de 30 (trinta) dias, a contar da parcela anterior, para comprovar os recolhimentos das demais, devendo incidir, sobre cada valor mensal, atualizado monetariamente, os juros de mora devidos, no caso do débito, na forma prevista na legislação em vigor, alertando os responsáveis de que a falta de comprovação do recolhimento de qualquer parcela importará o vencimento antecipado do saldo devedor, nos termos do §¿2º do art. 217 do Regimento Interno deste Tribunal;
9.9. enviar cópia deste Acórdão à Procuradoria da República no Distrito Federal, nos termos do § 3º do art. 16 da Lei 8.443/1992, c/c o § 7º do art. 209 do Regimento Interno do TCU, para adoção das medidas cabíveis, bem como ao Ministério do Turismo e aos responsáveis, para ciência."
Transcrevo, com os ajustes de forma necessários, o recurso apresentado à peça 162:
"EMBARGOS DE DECLARAÇÃO 
Em face do acórdão nº 3365/2022 em epígrafe, o que o faz pelas razões de fato e de direito a seguir aduzidas.
1 - DAS RAZÕES DE ACOLHIMENTO DOS PRESENTES EMBARGOS 
Tratam-se os autos de Tomada de Contas Especial, em que se visa apurar supostos prejuízos nas despesas decorrentes do Convênio nº 01421/2010 (SIAF 747957) , celebrado entre o Ministério do Turismo e o Instituto Brasil de Arte, Esporte, Cultura e Lazer - INBRASIL para execução do Projeto "Brasília: Uma capital, Vários destinos - Conheça uma Brasília 3 em 1". 
In casu, foi proferido Acórdão em 21/06/2022, entendendo por rejeitar, parcialmente, as alegações de defesa apresentadas pelo Sr. Sérgio Eustáquio Assunção, ora embargante, bem como por rejeitar suas razões de justificativa. Veja-se:
"Acórdão 3365/2022-TCU-Primeira Câmara
 (...) 
9. Acórdão: 
VISTOS, relatados e discutidos estes autos de tomada de contas especial instaurada pelo Ministério do Turismo, em desfavor do Sr. Sérgio Eustáquio Assunção e do Instituto Brasil de Arte, Esporte, Cultura e Lazer - Inbrasil, em razão de não comprovação da regular aplicação dos recursos repassados pela União, por meio do Convênio 1421/2010, registro Siafi 747957, cujo objeto foi o instrumento "Brasília: Uma capital, Vários destinos - Conheça uma Brasília 3 em 1",
ACORDAM os Ministros do Tribunal de Contas da União, reunidos em sessão da Primeira Câmara, ante as razões expostas pelo relator, em: 
9.1. considerar revel o Instituto Brasil de Arte, Esporte, Cultura e Lazer - Inbrasil, para todos os efeitos, dando-se prosseguimento ao processo, com fulcro no art. 12, § 3o, da Lei 8.443/1992; 
9.2. rejeitar, parcialmente, as alegações de defesa apresentadas pelo Sr. Sérgio Eustáquio Assunção; 
9.3. rejeitar as razões de justificativa apresentadas pelo Sr. Sérgio Eustáquio Assunção; 
9.4. julgar irregulares, nos termos dos arts. 1º, inciso I, 16, inciso III, alíneas "b" e "c", da Lei 8.443/1992, c/c os arts. 19, caput, e 23, inciso III, da mesma Lei, as contas de Sérgio Eustáquio Assunção e do Instituto Brasil de Arte, Esporte, Cultura e Lazer - Inbrasil, e condená-los, solidariamente, ao pagamento do débito a seguir especificado, atualizado monetariamente e acrescidos de juros de mora, calculados a partir das datas de referência até a efetiva quitação do débito, fixando-lhes o prazo de 15 (quinze) dias para comprovarem o recolhimento da dívida aos cofres do Tesouro Nacional:
	Data de Referência
	Valor Histórico (R$) 
	Natureza

	20/9/2010
	135.000,00
	débito

	3/2/2014
	132.403,97
	crédito

9.5. aplicar individualmente ao sr. Sérgio Eustáquio Assunção e ao Instituto Brasil de Arte, Esporte, Cultura e Lazer - Inbrasil a multa prevista no art. 57 da Lei 8.443/1992, no valor de R$ 100.000,00 (cem mil reais) ;
9.6. aplicar ao sr. Sérgio Eustáquio Assunção a multa prevista no art. 58, inciso II, da Lei 8.443/1992, no valor de R$ 74.000,00 (setenta e quatro mil reais) ;
9.7. autorizar, desde logo, a cobrança judicial das dívidas, caso não atendidas as notificações, na forma do disposto no art. 28, inciso II, da Lei 8.443/1992;
9.8. autorizar também, desde logo, se requerido, com fundamento no art. 26, da Lei 8.443, de 1992, c/c o art. 217, §1º, do Regimento Interno do TCU, o parcelamento da (s) dívida (s) em até 36 (trinta e seis) parcelas, incidindo, sobre cada uma delas, corrigidas monetariamente, os correspondentes acréscimos legais, fixando-lhes o prazo de 15 (quinze) dias, a contar do recebimento da notificação, para comprovar, perante o Tribunal, o recolhimento da primeira parcela, e de 30 (trinta) dias, a contar da parcela anterior, para comprovar os recolhimentos das demais, devendo incidir, sobre cada valor mensal, atualizado monetariamente, os juros de mora devidos, no caso do débito, na forma prevista na legislação em vigor, alertando os responsáveis de que a falta de comprovação do recolhimento de qualquer parcela importará o vencimento antecipado do saldo devedor, nos termos do §¿2º do art. 217 do Regimento Interno deste Tribunal;
9.9. enviar cópia deste Acórdão à Procuradoria da República no Distrito Federal, nos termos do § 3º do art. 16 da Lei 8.443/1992, c/c o § 7º do art. 209 do Regimento Interno do TCU, para adoção das medidas cabíveis, bem como ao Ministério do Turismo e aos responsáveis, para ciência. (...) "
Com efeito, verifica-se no referido Acórdão que foram julgadas irregulares as contas apresentadas pelo embargante, com aplicação a multa prevista no art. 57 da Lei 8.443/1992, no valor de R$ 100.000,00, somada à multa prevista no art. 58, inciso II, da Lei 8.443/1992, no valor de R$ 74.000,00. 
Todavia, o v. Acórdão - data vênia - encontra-se maculado do vício de omissão, uma vez que diversos pontos apontados e comprovados na defesa do embargante foram simplesmente ignorados e sequer sopesados - o que prejudicou o embargante em demasia. 
Ora, pela simples leitura, nota-se que há OMISSÃO no que diz respeito a observância da PRESCRIÇÃO ocorrida no presente caso, bem como em relação à dosimetria da pena de multa aplicada ao embargante ante a AUSÊNCIA de culpa grave.
Deste modo, não restou alternativa ao embargante senão a oposição dos presentes embargos declaratórios. 
Conforme exposto nos autos, a presente TCE visa apurar supostos prejuízos nas despesas decorrentes do Convênio nº 01421/2010 (SIAF 747957) , celebrado entre o Ministério do Turismo e o Instituto Brasil de Arte, Esporte, Cultura e Lazer - INBRASIL, o qual o embargante presidiu durante os anos de 2009 e 2015. 
O referido Convênio de nº 747957/2010 foi firmado no valor de R$ 2.222.222,00, cujo valor seria repassado pela CONCEDENTE (Ministério do Turismo) - no valor de R$ 2.000.000,00 - e pelo INBRASIL - no valor de R$ 222.222,00 - à título de contrapartida financeira, com vigência 09 de julho de 2010 a 28 de fevereiro de 2011. 
Tão logo a aprovação, as ações do convênio foram iniciadas, tendo o INBRASIL efetuado a contratação da empresa responsável pela execução das etapas físicas do projeto relativas à produção de material, pesquisa de conteúdo e disponibilização de tecnologia, ficando a cargo do Instituto a coordenação da estratégia do projeto de promoção do Destino Brasília. 
Assim, as etapas previstas no Plano de Trabalho, parte integrante do convênio em referência, estavam prontas para serem implementadas. 
No entanto, faltando apenas quinze dias para o início das atividades previstas no projeto, o INBRASIL recebeu os Ofícios n° 074/2010 e n° 076/2010, da Coordenação-Geral de Marketing e Publicidade, por meio do Diretor Márcio Ferreira, ambos de 10/12/2010 - os quais, em suma, determinavam a imediata suspensão do convênio e bloqueio da conta corrente e a apresentação dos respectivos documentos referentes às contratações executadas. 
Portanto, é evidente, e devidamente comprovado nos autos, que todo o imbróglio iniciou no ano de 2010 e a citação somente se efetivou 09/08/2010, portanto, com um lapso temporal SUPERIOR a 5 anos!
 Inclusive, a própria Instrução pronunciada o caso em tela, em abril de 2022 (Peça 141) assim versa sobre a data da suposta irregularidade sancionada:
"57. No caso em exame, não ocorreu a prescrição, uma vez que a irregularidade sancionada ocorreu em 9/8/2010 (peça 8) , e o ato de ordenação da citação ocorreu em 8/5/2020 (peça 106) ."
Note-se que desde o dia da data da irregularidade sancionada e a ordenação da citação, transcorreu-se 09 anos e 08 meses e alguns dias.
Todavia, constata-se que a Unidade Técnica, bem como o v. Acórdão, IGNOROU a aplicação do Tema 899/STF que fixou a tese: "É prescritível a pretensão de ressarcimento ao erário fundada em decisão de Tribunal de Contas".
Quer dizer, o Supremo Tribunal Federal, em sede de repercussão geral e consoante o Tema de Repercussão Geral nº 899, ALTEROU seu entendimento em relação a "prescritibilidade da pretensão de ressarcimento ao erário fundada em decisão de Tribunal de Contas.
Deste modo, a partir do referido entendimento verifica-se que o pedido de ressarcimento ao erário é prescritível - razão pela qual se ressalta a referida omissão no v. Acórdão. 
Ora, é cediço que a aplicação do Tema 899/STF atrai a PRESCRIÇÃO QUINQUENAL da Lei nº 9.873/1999:
"Art. 1º Prescreve em cinco anos a ação punitiva da Administração Pública Federal, direta e indireta, no exercício do poder de polícia, objetivando apurar infração à legislação em vigor, contados da data da prática do ato ou, no caso de infração permanente ou continuada, do dia em que tiver cessado."
Afinal, a prescrição da pretensão punitiva do TCU é regulada integralmente pela Lei nº 9.873/1999, seja em razão da interpretação correta e da aplicação direta desta lei, seja por analogia.
Isso porque, o prazo decenal previsto no Código Civil visa regulamentar relações eminentemente privadas. Por consequência, não caberia extrair do art. 205 do Código Civil a moldura jurídica do prazo prescricional do poder-dever de sancionar do TCU. 
Ou seja, essa solução jurídica residual deveria ser aplicada somente para o direito de ação de relações privadas não estabelecidas no Código Civil ou em lei específica. 
Para tanto, o prazo fixado na Lei 9.873/1999 é também compatível com as diretrizes de que:
 (i) a ação e a execução prescrevem no mesmo prazo ( Súmula 150 do STF) , e o prazo quinquenal foi adotado pelo STF para a execução do acórdão condenatório do TCU ( RE 636.886) , e 
 (ii) na ausência de norma em contrário, o princípio da simetria orienta que o Poder Público tenha, para agir, o mesmo prazo que a lei estabelece para a pretensão inversa, ou seja, para quando o Estado é demandado, sendo certo que a pretensão de ressarcimento exercida pelo particular contra o Estado observa o prazo quinquenal fixado pelo Decreto 20.910/1932.
Assim, a adoção do regime previsto na Lei 9.873/1999 apresenta-se como solução adequada, tanto por observar os parâmetros que preponderam no conjunto de normas do direito público, como por ser, também, a norma que já vem sendo utilizada pelo STF para reger a limitação temporal ao poder sancionador do TCU.
Deste modo, em observância ao artigo 1º da Lei 9.873/1999 supracitada, resta prescrita, após passados 09 anos, a ação punitiva do poder público Federal, contando-se o prazo prescricional a partir do dia da prática do ato, o que, em conformidade com a Lei acima e com o caso em liça, inicia-se o prazo prescricional com a assinatura do recorrente autorizando o projeto de política pública - razão pela qual o v. Acórdão embargado carece de saneamento.
Ademais, é esclarecido nos julgados do STF, o ressarcimento advindo de Improbidade Administrativa só é imprescritível se comprovado o dolo. Contrário sensu, as demais ações são prescritíveis. 
Inclusive, as jurisprudências da Suprema Corte são nesse sentido. Veja-se:
EMENTA: CONSTITUCIONAL E ADMINISTRATIVO. REPERCUSSÃO GERAL. EXECUÇÃO FUNDADA EM ACÓRDÃO PROFERIDO PELO TRIBUNAL DE CONTAS DA UNIÃO. PRETENSÃO DE RESSARCIMENTO AO ERÁRIO. ART. 37, § 5º, DA CONSTITUIÇÃO FEDERAL. PRESCRITIBILIDADE.
Analisando detalhadamente o tema da "prescritibilidade de ações de ressarcimento", este SUPREMO TRIBUNAL FEDERAL concluiu que, somente são imprescritíveis as ações de ressarcimento ao erário fundadas na prática de ato de improbidade administrativa doloso tipificado na Lei de Improbidade Administrativa - Lei 8.429/1992 (TEMA 897) . 08/08/2018 PLENÁRIO RECURSO EXTRAORDINÁRIO 852.475 SÃO PAULO RELATOR : MIN. ALEXANDRE DE MORAES REDATOR DO ACÓRDÃO : MIN. EDSON FACHIN
Observe que a prescritibilidade, além de garantir a segurança jurídica, é uma das formas da parte requerida não ficar sujeita àquela ação como ad aeternum. 
Vale dizer que no direito administrativo não se presume a má-fé, tendo que ser evidenciada com arcabouço convincente ao juízo.
Assim, o STF passou a entender que as ações onde NÃO EXISTEM O DOLO, são prescritíveis; assim, contrário sensu, somente as ações com dolo e comprovada má-fé são imprescritíveis.
In casu, a Unidade Técnica ADMITE que a culpa imputada ao ora embargante se trata de CULPA STRICTU SENSU, isto é, por imprudência, imperícia ou negligência, e nexo de causalidade.
Para além disso, não se pode deixar de consignar que, para a tipificação da prática do ato de improbidade administrativa, é necessário que seja previamente demonstrado o elemento subjetivo da conduta - que no caso é o DOLO, o que não ficou comprovado no feito em relação ao embargante.
Nessa senda, a assertiva de que o embargante por meio do INBRASIL, teria contribuído para eventual irregularidade, mesmo sem qualquer documento probatório nesse sentido, NÃO PROCEDE, não sendo tal fato INCLUSIVE sequer observado no v. Acórdão. 
Além disso, de maneira a pacificar este entendimento, no ano de 2018 foi promulgada a Lei nº 13.655, a qual dispõe sobre segurança jurídica e eficiência na criação e aplicação do direito público, com alterações importantes na Lei de Introdução às Normas de Direito Brasileiro (LINDB) .
Nesse espeque com a vigência da Lei nº 13.655/2018, seu art. 28 passou a declarar expressamente que SOMENTE se responderá pessoalmente por seus atos e opiniões técnicas em caso de DOLO OU ERRO GROSSEIRO, veja-se:
"Art. 28. O agente público responderá pessoalmente por suas decisões ou opiniões técnicas em caso de dolo ou erro grosseiro".
Inexiste CULPA GRAVE a ser imputada ao Embargante, pelo que não há que se falar em responsabilização sancionatória.
Assim sendo, deve o Acórdão ser reformado para observar a PRESCRIÇÃO QUINQUENAL uma vez que conforme a própria instrução asseverou a suposta irregularidade ocorreu em 9/8/2010 (peça 8) , e o ato de ordenação da citação ocorreu em 8/5/2020 (peça 106) . 
Outrossim., deve se sopesar a INEXISTÊNCIA de culpa grave, o que AFASTA a aplicação das sanções trazidas na Lei nº 8.443/1992.
2. DA CONCLUSÃO 
Ex positis, requer o conhecimento e provimento dos Aclaratórios opostos na forma da Lei, de modo que que sejam sanadas as referidas omissões apontadas. 
Nestes termos, pede deferimento."
É o relatório.

Isabella Guimaraes Castro Reis (58.682/OAB-DF), Monique Rafaella Rocha Furtado (34131/OAB-DF) e outros, representando Sérgio Eustáquio Assunção.

Procurador Júlio Marcelo de Oliveira.

EMBARGOS DE DECLARAÇÃO. TOMADA DE CONTAS ESPECIAL. CONVÊNIO. MINISTÉRIO DO TURISMO. NÃO COMPROVAÇÃO DA REGULAR APLICAÇÃO DE RECURSOS. INDÍCIOS DE EMPRESA CONVENENTE FANTASMA. FALSIFICAÇÃO DA DECLARAÇÃO DE FUNCIONAMENTO DA ENTIDADE. RELATÓRIO DE INSPEÇÃO REALIZADO PELO MTUR CONCLUINDO PELA IMPOSSIBILIDADE DE CONSTATAR A REAL EXISTÊNCIA DA INSTITUIÇÃO. COMPROVAÇÃO PARCIAL DA EXECUÇÃO DE RECURSOS. AUDIÊNCIA. CITAÇÃO. SALDO DA CONTA ESPECÍFICA DO CONVÊNIO DEVOLVIDO. CONFRONTAÇÃO DO DÉBITO DEVIDO, ATUALIZADO FINANCEIRAMENTE, SOMADO A JUROS DE MORA, COM OS RECURSOS DEVOLVIDOS. PREJUÍZO REMANESCENTE. ACÓRDÃO 3.365/2022-1ª CÂMARA. CONTAS IRREGULARES. DÉBITO. MULTA. COMUNICAÇÕES. EMBARGOS. AUSÊNCIA DE OMISSÃO, OBSCURIDADE OU CONTRADIÇÃO. CONHECIMENTO. NÃO PROVIMENTO.

TOMADA DE CONTAS ESPECIAL (TCE)

Secretaria de Controle Externo de Tomada de Contas Especial (SecexTCE).

Trata-se de embargos de declaração opostos ao Acórdão 3365/2022-TCU-Primeira Câmara, prolatado no âmbito de tomada de contas especial instaurada pelo Ministério do Turismo, em desfavor do Sr. Sérgio Eustáquio Assunção e do Instituto Brasil de Arte, Esporte, Cultura e Lazer (Inbrasil) , em razão de não comprovação da regular aplicação dos recursos repassados pela União, por meio do Convênio 1421/2010, registro Siafi 747957, cujo objeto foi o instrumento "Brasília: Uma capital, Vários destinos - Conheça uma Brasília 3 em 1".
Mediante a decisão atacada, em resumo, este colegiado: considerou revel o Instituto Brasil de Arte, Esporte, Cultura e Lazer (Inbrasil) ; rejeitou, parcialmente, as alegações de defesa do ora recorrente; rejeitou as razões de justificativa apresentadas; julgou irregulares as suas contas, com aplicação de débito; aplicou-lhe a multa do art. 57 da Lei 8.443/1992, próxima a 100% do valor atualizado do débito; imputou-lhe a multa a que se refere o art. 58 da Lei 8.443/1992, igualmente adjacente ao valor máximo atribuível.
Em visão geral do contexto decisório, o convênio foi firmado no valor de R$ 2.222.222,00, sendo R$ 2.000.000,00 à conta da concedente e R$ 222.222,00 referentes à contrapartida do convenente. Sua vigência foi de 9/7/2010 a 31/3/2011, com prazo para apresentação da prestação de contas até 30/4/2011. Os recursos federais foram repassados pela União integralmente, em uma única parcela, em 11/8/2010, e a contrapartida foi integralmente depositada em 26/8/2010 (peça 32, p. 2) .
Em 10/12/2010, todavia, o MTur comunicou o convenente acerca da suspensão imediata do convênio, três meses antes do término de sua vigência, até análise final da prestação de contas parcial do objeto (peça 10) . Tal providência foi necessária em face de recomendação contida no Aviso-Circular Conjunto 128/2010/MPOG/CGU-PR, de 20/12/2010, para que cessasse a transferência de recursos a diversas entidades, dentre elas o Inbrasil, em função de indícios de fraudes na aplicação de verbas federais investigados pela CGU (peça 21, p. 1) .
Tal recomendação do órgão de controle interno federal adveio tendo em vista os "fatos identificados em ações de controle e inteligência da Controladoria-Geral de União, acerca de um esquema de utilização de institutos 'de fachada' e empresas em nome de 'laranjas', montado para fraudar a aplicação de recursos destinados à realização de eventos financiados com recursos públicos, a partir de emendas parlamentares" (peça 81, p.3) .
Nesse contexto, o tomador de recursos instaurou a presente tomada de contas especial, tendo como fundamento:
"I. Indícios de empresa fantasma constatados pela CGU; II. Falsificação da Declaração de funcionamento da Entidade; III. Relatório de inspeção in loco realizado pelo MTur inserido no SICONV, que concluiu não ser possível constatar a real existência da instituição. IV. Nota de auditoria da Controladoria-Geral da União que concluiu pela existência de situação de irregularidade na execução do convênio em tela."
Os responsáveis foram citados por um prejuízo inicial apurado de R$ 2.000.000,00. O Sr. Sérgio Eustáquio Assunção foi também ouvido em audiência, por apresentar declaração falsa de funcionamento da entidade convenente com vistas à formalização do convênio, conforme demonstrado na Nota de Auditoria CGU 201108668/01.
Após a devida apuração dos fatos levados aos autos, respeitados o contraditório e a ampla defesa - e ponderado, ainda, a devolução do saldo remanescente da conta do convênio -, esta Corte deliberou por um prejuízo, ainda restante, consoante abaixo discriminado:
	Data de Referência
	Valor Histórico (R$) 
	Natureza

	20/9/2010
	135.000,00
	débito

	3/2/2014
	132.403,97
	crédito

Como fiz constar do voto condutor do Acórdão condenatório, em extrato, remanesceu um débito, datado de 20/9/2010, respectivo a R$ 135.000,00 reprovados relativos à etapa 12 do convênio (considerando 90% de recursos da União) ; frente a uma devolução de R$ 132.403,97, ocorrida somente em 3/2/2014.
Embora, a valores históricos, a diferença pareça baixa (R$ 2.596,03) , deve-se considerar que, da data do débito até a devolução haveria de se aplicar correção monetária e juros de mora. O cálculo dessa quantia, também devida, foi igualmente empreendido pelo Parquet de Contas, à peça 144. O montante atualizado do prejuízo chegaria a R$ 103.979,94, em 26/4/2022.
Sobre a dosimetria das multas aplicadas - considerando a não consumação da prescrição punitiva ou ressarcitória, devidamente analisada pela unidade técnica - consta também da decisão condenatória:
"50. Sobre o valor da pena: dada a contumácia nas condutas apuradas - tida a partir das Cobranças Executivas em trâmite nesta Corte (TC Processo 033.934/2018-8 e TC Processo 033.953/2018-0) , fruto de duas outras tomadas de contas especiais já transitadas em julgado, tal qual apurado no item 18 do relatório instrutivo prévio, e considerando o valor do débito de R$ 103.979,94, em 26/4/2022, entendo que se deva aplicar algo próximo de 100% do prejuízo, ou R$ 100.000,00.
51. Sobre o valor da pena: dada a contumácia nas condutas apuradas - tida a partir das Cobranças Executivas em trâmite nesta Corte (TC Processo 033.934/2018-8 e TC Processo 033.953/2018-0) , fruto de duas outras tomadas de contas especiais já transitadas em julgado, tal qual apurado no item 18 do relatório instrutivo prévio, e considerando o valor do débito de R$ 103.979,94, em 26/4/2022, entendo que se deva aplicar algo próximo de 100% do prejuízo, ou R$ 100.000,00."
Eis que, tempestivamente, o Sr. Sérgio Eustáquio Assunção ingressou com embargos declaratórios, alegando, em resumo, as seguintes omissões na avaliação de argumentos de defesa relativos, essencialmente: à existência de prescrição ocorrida no presente caso; à dosimetria da pena aplicada; e à ausência de culpa grave.
Em essência, tal qual reproduzi, em seu inteiro teor, as razões recursais do embargante citam o tempo decorrido entre o fim da vigência do convênio e a data da autorização da citação (com lapso de 9 anos e 8 meses, segundo o responsável) ; a modificação da jurisprudência do STF, consubstanciada pelo RE 669.069 (Tema 889) , a pretensamente considerar a prescrição quinquenal, inclusive com relação ao débito, em regramento da Lei 9.873/1999; a necessidade de configuração do dolo para caracterização da imprescritibilidade - a partir da Lei de Improbidade Administrativa; e a não caracterização de culpa grave.
De início, sobre a dosimetria das multas aplicadas, motivei a pena máxima nos itens 50 e 51 do acórdão embargado, e, novamente, transcrevi tal embasamento no item 8 deste voto. Em acréscimo, é sempre adequado trazer à tona a jurisprudência desta Casa no tocante à valoração das penas aplicadas:
"Não configura omissão apta ao provimento de embargos de declaração a ausência de indicação do critério utilizado para estipular o montante da multa, uma vez que, no âmbito do TCU, a dosimetria da pena tem como balizadores o nível de gravidade dos ilícitos apurados, com a valoração das circunstâncias fáticas e jurídicas envolvidas, e a isonomia de tratamento com casos análogos. O Tribunal não realiza dosimetria objetiva da multa, comum à aplicação de normas do Direito Penal, e não há um rol de agravantes e atenuantes legalmente reconhecido.  (Jurisprudência Selecionada do TCU - Acórdão 174/2018-TCU-Plenário | Relator: Ministro AUGUSTO NARDES - REA: Direito Processual | TEMA: Embargos de declaração | SUBTEMA: Omissão - Outros indexadores: Multa, Dosimetria) 
Não configura omissão apta ao acolhimento de embargos de declaração a ausência de indicação do critério utilizado para estipular o montante da multa, uma vez que, no âmbito do TCU, a dosimetria da pena tem como balizadores o nível de gravidade dos ilícitos apurados, com a valoração das circunstâncias fáticas e jurídicas envolvidas, e a isonomia de tratamento com casos análogos. O Tribunal não realiza dosimetria objetiva da multa, comum à aplicação de normas do Direito Penal, e não há um rol de agravantes e atenuantes legalmente reconhecido (Jurisprudência Selecionada do TCU - Acórdão 1308/2019-TCU-Segunda Câmara | Relator: Ministro MARCOS BEMQUERER - ÁREA: Direito Processual | TEMA: Embargos de declaração | SUBTEMA: Omissão -  Outros indexadores: Multa, Dosimetria, Critério) 
Não configura omissão apta ao provimento de embargos de declaração a ausência de indicação do critério utilizado para estipular o montante da multa, uma vez que, no âmbito do TCU, a dosimetria da pena tem como balizadores o nível de gravidade dos ilícitos apurados, com a valoração das circunstâncias fáticas e jurídicas envolvidas, e a isonomia de tratamento com casos análogos. O Tribunal não realiza dosimetria objetiva da multa, comum à aplicação de normas do Direito Penal, e não há um rol de agravantes e atenuantes legalmente reconhecido (Jurisprudência Selecionada do TCU - Acórdão 3259/2020-TCU-Plenário | Relator: Ministro ANDRÉ DE CARVALHO - ÁREA: Direito Processual | TEMA: Embargos de declaração | SUBTEMA: Omissão - Outros indexadores: Multa, Dosimetria, Critério) "
A falsidade documental suficientemente comprovada nos autos, bem como os atos adjacentes associados - dentre os quais o recebimento de valores públicos sem a comprovada contraprestação física e financeira dos encargos respectivos - delineiam, no presente caso, conduta gravíssima a ser, em proporcional resposta, devidamente combatida por este Tribunal.
Nesse quadro, tanto se justifica o valor das penas aplicadas, como igualmente a gravidade das condutas associadas, em harmonia com o estabelecido no art. 28 da LINDB.
Sobre a ocorrência da prescrição, relembro que segui as percucientes ponderações do MP/TCU neste processo, produzidas em parecer lavrado pelo douto Procurador Júlio Marcelo de Oliveira (peça 145) , o qual, por sua vez, concordou com as ponderações da unidade técnica, à exceção no que corresponde ao cálculo do dano. Consta do parecer da SecexTCE (peça 141) :
"Prescrição da Pretensão Punitiva
56. Vale ressaltar que a pretensão punitiva do TCU, conforme Acórdão 1441/2016-TCU-Plenário, Relator Benjamin Zymler, que uniformizou a jurisprudência acerca dessa questão, subordina-se ao prazo geral de prescrição indicado no art. 205 do Código Civil, que é de dez anos, contado da data de ocorrência da irregularidade sancionada, nos termos do art. 189 do Código Civil, sendo este prazo interrompido pelo ato que ordenar a citação, a audiência ou a oitiva dos responsáveis."
No caso em exame, não ocorreu a prescrição, uma vez que a irregularidade sancionada ocorreu em 9/8/2010 (peça 8) , e o ato de ordenação da citação ocorreu em 8/5/2020 (peça 106) ."
Nada obstante a suficiência da análise - objetiva, mas precisa -, reproduzo voto condutor do Acórdão 209/2022-TCU-Plenário, de minha relatoria, que acredito ser inteiramente aplicável ao presente caso:
"[...] não avalio que um caso concreto (como tal) seja o foro adequado para a ultrapassagem de entendimento já consolidado, [sobre o instituto da prescrição] após extenso debate, no incidente de uniformização de jurisprudência cristalizado no Acórdão 1.441/2016. Creio, em sentido oposto, que julgamentos de processos de forma alheia e randômica pelo Tribunal possam, aí sim, impor uma aleatoriedade no direito oposta à segurança jurídica que se busca salvaguardar. 
[...]
Até porque o posicionamento do STF, por diversos aspectos - inclusive quanto ao tempo até o julgamento -, é absolutamente incerto. Retomarei, nessa acepção, argumentos que esposei recentemente nos Acórdãos 415/2021, 841/2021 e 2954/2021, todos do Plenário, e igualmente nos Acórdãos 11.532/2020 e 16.675/2021, da Primeira Câmara.
Sobre a mesma decisão da Suprema Corte, não se sabe qual o dies a quo (a data de ocorrência do fato irregular ou a do seu conhecimento pelo TCU) e quais seriam as hipóteses de interrupção da prescrição. Da mesma forma, não é certo se a Corte Maior modulará os efeitos de sua decisão, nos termos do art. 927, § 3º, do Código de Processo Civil:
"3º Na hipótese de alteração de jurisprudência dominante do Supremo Tribunal Federal e dos tribunais superiores ou daquela oriunda de julgamento de casos repetitivos, pode haver modulação dos efeitos da alteração no interesse social e no da segurança jurídica."
Ademais, a Exma. Ministra Rosa Weber proferiu, recentemente, em 17/8/2020, decisão monocrática na qual reconheceu a incidência do prazo decenal do Código Civil sobre os processos de controle externo que apuram a ocorrência de débito (MS 34.467/DF) . Em suas palavras:
"8. Vale dizer, portanto, que a atuação do TCU em tomada de contas especial, por não constituir via própria para a apuração de ato doloso tipificado na Lei de Improbidade Administrativa, se encontra submetida a prazo prescricional."
Anoto que, no âmbito das relações jurídicas de direito privado, ressalvados casos especiais, como o da prestação de contas de quantias recebidas pelo advogado de seu cliente (art. 25-A da Lei nº 8.906/1994) , a pretensão de exigir contas está regulada pelo prazo prescricional decenal veiculado no art. 205 do Código Civil, havendo precedentes do Superior Tribunal de Justiça, como os AgRg no AREsp 449.544/MS, Rel. Min. Maria Isabel Gallotti; AgRg no AREsp 642.576/PR, Rel. Min. Marco Aurélio Bellizze; e AgRg no AREsp 616.736/DF, Rel. Min. Luis Felipe Salomão.
Há incerteza até mesmo quanto ao regime jurídico da prescrição aplicável ao processo de tomada de contas especial, no órgão instaurador e posteriormente na Corte de Contas. Isso porque o RE 636.886 tratou da ação de execução de acórdão do TCU, tendo decidido pela aplicação da Lei 6.830/1980 (Lei de Execução Fiscal) , nesta etapa processual.
Essa premissa é muito clara na seguinte passagem do voto proferido pelo Ministro Alexandre de Moraes, ao tratar dos pressupostos iniciais para o seu convencimento:
"Após a conclusão da tomada de contas, com a apuração do débito imputado ao jurisdicionado, a decisão do TCU formalizada em acórdão terá eficácia de título executivo e será executada conforme o rito previsto na Lei de Execução Fiscal (Lei 6.830/1980) , por enquadrar-se no conceito de dívida ativa não tributária da União, conforme estatui o art. 39, § 2º, da Lei 4.320/1964 (...) 
Desse modo, entendo que, no caso, não há que se falar em imprescritibilidade, aplicando-se, integralmente, o disposto no artigo 174 do Código Tributário Nacional c/c art. 40 da Lei 6.830/1980, que rege a Execução Fiscal e fixa em cinco anos, respectivamente, o prazo para a cobrança do crédito fiscal e para a declaração da prescrição intercorrente."
Dessa forma, se há certeza quanto à posição do Supremo Tribunal Federal quanto à prescritibilidade do processo de controle externo para a constituição de débito e aplicação de sanções, em face da própria incidência, a reverso, da Súmula STF 150 (prescreve a execução no mesmo prazo de prescrição da ação) , há novamente muitas incertezas quanto às regras da contagem do prazo, quanto aos marcos inicial e interruptivo, enfim, quanto ao regime jurídico aplicável ao tema. Isso obstaculiza a aplicação in concreto da mudança de entendimento do STF sobre o tema, consubstanciada no RE 636.886.
Diante de todas as dúvidas ainda existentes sobre a extensão da decisão proferida no RE 636.886 e da aparente indefinição do STF sobre o prazo prescricional incidente sobre os processos de controle externo, opto por aplicar ao caso em exame os entendimentos jurisprudenciais do TCU (dentre os quais se sobressai o Acórdão 1441/2016-TCU-Plenário) e do próprio STF, que reconhecem a imprescritibilidade dos débitos apurados pelo TCU.
A se lembrar, finalmente, que no que diz respeito à questão da prescrição, no julgamento do Recurso Extraordinário 636.886 AL, o STF, por maioria, rejeitou o expediente recursal, nos termos do voto do relator, Ministro Alexandre de Moraes, no qual consta a seguinte passagem:
"Os argumentos acima elencados conduzem à conclusão no sentido de que a pretensão executória de título executivo proveniente de decisão do TCU da qual resulte imputação de débito ou multa é prescritível; e, portanto, a ela se aplica o prazo prescricional da Lei de Execução Fiscal.
Nenhuma consideração houve acerca do prazo para constituição do título executivo, até porque esse não era o objeto da questão cuja repercussão geral foi reconhecida no Tema 899, que ficou adstrito, como sobejamente já apontado, à fase posterior a formação do título." (grifei) 
A questão decidida não abordou a prescritibilidade das medidas administrativas adotadas no curso do processo de controle externo - ou seja, da existência de prazo prescricional para a constituição do título executivo extrajudicial por tribunal de contas; o que mesmo reconheceu o Procurador Rodrigo Medeiros de Lima em seu parecer. 
Sendo assim e diante de todo o exposto, julgo adequado, como medida de prudência e no legítimo espaço de atuação constitucional deste Tribunal, por aplicar a jurisprudência vigente nesta Corte de Contas a respeito da prescrição da pretensão punitiva, consolidada no incidente de uniformização de jurisprudência de que trata o Acórdão 1441/2016-TCU-Plenário, até que todos esses relevantes aspectos sejam elucidados, seja pela apreciação dos embargos de declaração junto ao STF, seja mediante novo incidente de uniformização de jurisprudência nesta Casa, em momento futuro, na hipótese de a Corte Suprema não esclarecer todos os pontos acima suscitados."
Em resumo, tal qual já diversas vezes julgado por esta Corte, o RE 636.886 (Tema 899) , a considerar o prazo quinquenal prescritivo, lastreado na Lei 9.784/99, diz respeito unicamente à fase executória da punção, e não de sua fase constitutiva. Assim tem decidido o Tribunal, como nos Acórdãos por mim relatados 415/2021, 841/2021, 2.954/2021 e 209/2022, do Plenário; e Acórdãos 11.532/2020, 16.675/2021, 796/2022, 1.118/2022, 1.138/2022 e 1.301/2022, da Primeira Câmara.
Sobre o assunto, finalmente, mesmo que, mais recentemente, o item 9.8 do Acórdão 459/2022-TCU-Plenário tenha determinado a constituição de grupo de trabalho para que este Tribunal volte a se debruçar sobre tal entendimento, até que sobrevenha "nova" apreciação desta Corte, em prestígio ao princípio da colegialidade, é consentâneo que se mantenha o convencionado em incidente de uniformização de jurisprudência estabelecido mediante o Acórdão 1441/2016-TCU-Plenário e na Súmula 282, a salvaguardar o cálculo decenal da prescrição punitiva (Código Civil) e a imprescritibilidade do dano ao Erário.
Diante do que dissertei, julgo que os embargos de declaração apresentados devam ser conhecidos, para, no mérito, serem rejeitados.
Ante o exposto, VOTO por que seja adotada a deliberação que ora submeto a este
Colegiado.
TCU, Sala das Sessões, em 26 de julho de 2022.
BENJAMIN ZYMLER 
Relator